【裁判字號】    99,訴,1739
【裁判日期】    991230
【裁判案由】    容忍修繕
【裁判全文】
臺灣臺北地方法院民事判決              99年度訴字第1739號
原      告  梁藝鐘
訴訟代理人  楊進銘律師
被      告  黃成斐
            許曉芩
上二人共同
訴訟代理人  許銘發
上列當事人間請求容忍修繕事件，經本院於中華民國99年12月29
日言詞辯論終結，判決如下：
    主  文
被告應容忍原告進入被告所有門牌號碼為台北市○○路○段九一
一號四樓房屋內，進行原告所有門牌號碼為台北市○○路○段九
一一號三樓房屋屋頂之漏水修繕工程並設置排水管線。
訴訟費用由被告負擔。
    事實及理由
壹、程序方面
    按被告不抗辯法院無管轄權，而為本案之言詞辯論者，以其
    法院為有管轄權之法院，民事訴訟法第25條定有明文。查被
    告之住所地並非於本院轄區內，惟因被告並未抗辯本院無管
    轄權，且以書狀而為本案之言詞辯論，依前揭規定，本院自
    有管轄權，合先敘明。
貳、實體方面
一、原告起訴主張：原告係臺北市○○路○段911號3樓房屋（下
    稱系爭3樓房屋）之所有權人，被告則為臺北市○○路○段91
    1號4樓房屋（下稱系爭4樓房屋）之共有人。於98年5月起，
    系爭3樓房屋之廚房及陽台頂版部份開始漏水，致系爭3樓房
    屋頂版之水泥剝落、天花板之裝潢毀損，並連帶影響廚房之
    設備生鏽，甚者導致系爭3樓房屋頂版之鋼筋鏽蝕。而經原
    告於98年5月23日關閉頂樓開關測試前棟給水問題，翌日再
    測試後棟給水問題，且經訴外人即富順企業社水電技工楊曜
    聰於98年5月28日就該大樓5樓廚房排水幹管色母測試後，遂
    發現系爭3樓房屋漏水原因係因該大樓（含前後棟）共用排
    水管破裂所致。原告遂於98年6月12日與同棟及後棟2樓以上
    住戶協商進行排水管修繕，並經被告以外之所有住戶同意，
    然被告要求須做排水管通管，並承諾原告如仍無法排除漏水
    ，始願意配合進行修繕。原告隨即於98年6月13日進行排水
    幹管通管，然無法排除漏水之問題。詎被告竟拒絕配合修繕
    並要求原告簽署同意書，否則不同意排水管之修繕，原告因
    此向調解委員會聲請調解，然被告仍拒絕到場調解。原告遂
    於98年8月12日以台北敦南郵局第977號存證信函請被告出面
    協調修繕事宜，惟被告均置若罔聞。而系爭3樓房屋廚房及
    陽台頂版部分之漏水，系因大樓共用排水管破裂所致，而此
    等修繕工程，非經由同棟大樓各住戶之專有部分、約定專用
    部分無法修繕，此依臺北市建築師公會於99年9月29日（99
    ）（十五）鑑字第2219號鑑定報告書（下稱系爭鑑定報告）
    ，表示由被告確實為造成原告房屋漏水之主要原因，且建議
    之修繕方法必須進入同棟系爭4樓被告房屋。故依公寓大廈
    管理條例第6條第1項第2款、第3項之規定，倘非進入相鄰區
    分所有權人之專有部分、約定專用部分，即無以完成其維護
    、修繕專有部分、約定專用部分或設置管線，該相鄰區分所
    有權人自有容忍之義務，故被告依該規定，被告自有容忍之
    義務。爰依公寓大廈管理條例第6條第1項第2款、第3項之規
    定提起本件訴訟等情，並聲明：被告黃成斐、許曉芩應容忍
    原告進入其等所有門牌號碼臺北市○○路○段911號4樓房屋
    內，進行原告所有門牌號碼臺北市○○路○段911號3樓房屋
    屋頂之漏水修繕工程並設置排水管線。
二、被告則以：原告之配偶即訴外人阮春蘭曾於其部落格表示係
    因公用排水管有問題，且問題為系爭4樓之1房屋牆壁滲水處
    ，並推斷應前次更換冷水管時震到，而楊曜聰所做之排水幹
    管色母測試方法亦有疑問。又原告所欲修繕之被告房屋之專
    有排水管非其所有，亦無破裂漏水因此無修繕必要，是原告
    無權修改他人之水管。依公寓大廈管理條例第6條第1項第2
    款之規定，應限於必要範圍內，始得為之，如僅係為減少維
    護、修繕專有部分或設置管線之時間或費用者，即不能認為
    有進入之必要，縱使必須進入住戶專有部分做有必要修繕，
    依該條規定應擇其損害最少之處所及方法為之，而非依他住
    戶之方式，且在原告自家屋內進行修繕即可達目的，並無進
    入被告所有系爭4樓房屋屋內進行修繕之必要。另原告所稱
    其所有房屋漏水原因係因公共排水管破裂，只須將破裂處修
    補即完成修繕，然原告反卻將系爭4、5樓房屋之專有排水管
    外移大樓牆外，接至私設之公共排水管上，此等修繕已擴張
    為增建改建事件，依建築法第28條第1項規定須請領建造執
    照，況大樓公共排水管變更需經過區分所有權人決議通過始
    得為之。而依系爭鑑定報告所示，原告所有系爭3樓房屋之
    漏水原因係訴外人即系爭4樓之1所有權人詹武龍因設置冷給
    水明管而致損害他人之水管部位，所建議之修繕方法為系爭
    4 樓及4樓之1房屋之共同壁內之公共排水管採改道佈設或逕
    就此段部位予以更新處理，而此修繕方法於其中任何一戶房
    屋中進行施工即可，原告亦可進入詹武龍房屋完成修繕，而
    其要求進入被告房屋，即不能認為有進入之必要等語資為抗
    辯。並聲明：原告之訴駁回。
三、本件兩造不爭執事項：
  (一)原告為系爭3樓房屋之所有權人（原證1、本院98年度司北調
    字第305號卷第7至8頁），被告為系爭4樓房屋之共有人（原
    證2、調字卷第9至10頁）。
  (二)系爭3樓房屋廚房及陽台頂版部分有漏水之現象。（原證4、
    調字卷第12至24頁）
  (三)被告拒絕容忍原告進入被告系爭4樓房屋修繕，原告向臺北
    市南港區調解委員會聲請調解，為被告所拒絕，嗣原告於
    98年8月12日以台北敦南郵局第977號存證信函請被告出面協
    調修繕事宜，惟被告仍未置理。（原證7、調字卷第29頁，
    被證4、調字卷第66頁，原證8、調字卷第30至34頁）
四、得心證之理由：本件原告主張被告所有之系爭4樓房屋位於
    原告所有之系爭3樓房屋之上層，因系爭3樓房屋之廚房及陽
    台天花板發生嚴重漏水現象，經原告協調其他住戶進行修繕
    ，惟被告拒絕容忍原告進入被告系爭4樓房屋修繕，原告向
    臺北市南港區調解委員會聲請調解，為被告所拒絕，嗣原告
    於98年8月12日以台北敦南郵局第977號存證信函請被告出面
    協調修繕事宜，被告仍未置理等情，業據其提出系爭3樓房
    屋漏水照片、楊曜所開立之估價單、臺北市南港區調解委
    員會之調解通知書、存證信函為證，及被告提出之詎絕調解
    書函為證（參調字卷第12至25頁、第29頁、第66頁本院卷第
    8、21至23頁、第30至34頁），且為被告所不爭執，自堪信
    為真實。至原告主張被告依公寓大廈管理條例第6條第1項第
    2款規定，應容忍原告進入系爭3樓房屋進行漏水修繕一節，
    則為被告所否認，並以前詞置辯。是以，本院應審酌者厥為
    被告依公寓大廈管理條例第6條第1項第2款規定有無容忍原
    告進入系爭4樓房屋進行漏水修繕及設置排水管線之義務？
    茲分述如下：
(一)按他住戶因維護、修繕專有部分、約定專用部分或設置管線
    ，必須進入或使用其專有部分或約定專用部分時，不得拒絕
    ；住戶違反第1項規定，經協調仍不履行時，住戶得按其性
    質訴請法院為必要之處置，公寓大廈管理條例第6條第1項第
    2 款、第3項分別定有明文。又上開規定之立法理由乃在於
    明確規範區分所有權間之相鄰關係，以杜紛爭。故倘非進入
    相鄰區分所有權人之專有部分、約定專用部分，即無以完成
    其維護、修繕專有部分、約定專用部分或設置管線，該相鄰
    區分所有權人自有容忍之義務。
(二)經查，系爭3樓房屋之天花板迄今仍有漏水現象一節，為被
    告所不爭執，且本院經兩造合意囑託臺北市建築師公會鑑定
    系爭3樓房屋漏水原因，由謝忠明建築師於99年2月6日進行
    初勘，並於99年3月14日、99年5月23日會同兩造在現場進行
    勘估鑑定作業，臺北市建築師公會於99年9月29日以（99）
    （十五）鑑字第2219號鑑定報告書表示系爭3樓廚房及陽台
    平頂均有滲水與牆面濕漬情形，漏水原因分別為：「(一)系爭
    4樓房屋（即被告房屋）於修繕冷熱水給水管路打鑿牆面及
    被告房屋於裝修打除原設在廚房與後陽台1B磚分間牆及排設
    於共同壁內冷熱水給水管路改設施工中，因震動而造成原埋
    設於共同壁內之公共排水管破損或接管開脫，又對牆面及地
    坪樓板構造之混凝土間有所鬆動、裂縫，故在長時期廚房及
    陽台用水下對下層空間漸次產生滲漏所致。(二)系爭4樓房屋
    廚房流理台供水管路接管部位。(三)臺北市○○路○段911號4
    樓之1房屋（下稱系爭4樓之1房屋）敷設於陽台到廚房部位
    之熱水管路與其彎頭接管部位」，建議修繕方案：「應就4
    樓及4樓之1共同壁內之公共排水管採改道佈設或逕就此段部
    位予以更新處理，另該兩戶相關給水管線並應妥善檢修更換
    以弭平紛爭。」，建議之修繕方法：「必須進入同棟4樓被
    告房屋。」，有系爭鑑定報告在卷可稽，可見系爭3樓房屋
    天花板之漏水情形，只有進入系爭4樓房屋進行修繕並更換
    排水管線方可解決。又原告前曾向臺北市南港區調解委員會
    申請調解，為被告所拒絕，嗣原告於98年8月12日以台北敦
    南郵局第977號存證信函請被告出面協調修繕事宜，被告仍
    未置理等情，已如前述，為兩造所不爭，足見被告確有經協
    調仍不履行之情形。從而，原告依公寓大廈管理條例第6條
    第3項之規定請求被告容忍原告進入系爭4樓房屋進行漏水修
    繕並設置排水管線，即屬有據。
(三)至於公寓大廈管理條例第6條第2項之規定，擇其損害最少之
    處所及方法為之，係指被告應容忍原告進入修繕後始生之問
    題，原告自應按該規定為之，非倒果原因謂原告不得進入修
    繕，是被告據此抗辯原告不得進入修繕，應無理由。又按公
    寓大廈管理條例第6條第1項第2款明定，他住戶因維護專有
    部分或設置管線，必須進入其專有部分或約定專用部分時，
    不得拒絕；查本件原告因維護改善其專有部分之漏水問題，
    並因而有重新設置排水管線之必要，且依系爭鑑定報告並認
    原告有進入被告系爭4樓房屋修繕並更換排水管線之必要，
    即堪認原告已舉證符合該條規定且有必要性，被告應有容忍
    原告進入修繕之義務，被告辯稱原告主張不符該規定且無必
    要，顯屬無據。至原告是否應進入被告以外之其他住戶處進
    行修繕或原告修繕過程是否有違反其他法令情事，要屬另一
    問題，並非本件訴訟所應審究，被告據此抗辯，核無關聯。
五、綜上所述，系爭3樓房屋廚房及陽台平頂均有滲水與牆面濕
    漬情形，且非進入系爭4樓房屋進行修繕並設置排水管線，
    無從解決，從而，原告依公寓大廈管理條例第6條第1項第2
    款、第3項之規定請求被告應容忍原告進入系爭4樓房屋進行
    漏水修繕並設置排水管線，而聲明：被告黃成斐、許曉芩應
    容忍原告進入其等所有門牌號碼臺北市○○路○段911號4樓
    房屋內，進行原告所有門牌號碼臺北市○○路○段911號3樓
    房屋屋頂之漏水修繕工程並設置排水管線，即有理由，應予
    准許。
六、兩造其餘之攻擊或防禦方法及未經援用之證據，經本院斟酌
    後，認為均不足以影響本判決之結果，自無逐一詳予論駁之
    必要，併此敘明。
七、訴訟費用負擔之依據：民事訴訟法第78條。
中    華    民    國    99    年    12    月    30    日
                  民事第五庭    法  官  羅月君
以上正本係照原本作成
如對本判決上訴，須於判決送達後20日內向本院提出上訴狀。如
委任律師提起上訴者，應一併繳納上訴審裁判費。
中    華    民    國    99    年    12    月    30    日
                                書記官  王文心

司法院資訊處製作；財團法人民間司法改革基金會備份。
